---
title: "Instabilidade institucional e a rotatividade dos servidores comissionados"
author: "Daniel Marques Vieira | Mestrando em Ciência Política - Ipol/UnB"
date: "`r Sys.Date()`"
output: ioslides_presentation
---

```{r setup, include=FALSE}
knitr::opts_chunk$set(echo = TRUE)
library(tidyverse)
library(lubridate)
library(readr)
library(scales)
library(infer)
library(knitr)
library(broom)
library(kableExtra)
library(gt)
```

```{r include=FALSE}
calculo_rotatividade_b <- read_csv("~/Lista4/tarefa4/calculo_rotatividade_b.csv")
```

# Introdução

## Mudanças na "Caixa de Ferramentas"

O presidencialismo de coalizão e suas ferramentas não são elementos estáticos – uma lei que se aplica independentemente do contexto. Mudanças estruturais podem levar a alterações também no equilíbrio das forças do presidencialismo de coalizão. Ferramentas ganham e perdem força, a governabilidade pode se tornar mais fácil ou mais difícil de se conseguir.

*"Choques externos (crises econômicas, desemprego, inflação etc.) e internos (reformas ministeriais, eleições de meio de mandato para prefeitos, escândalos de corrupção etc.) também podem impactar decisivamente o equilíbrio e utilidades que o presidente e seus parceiros derivam do jogo da coalizão"*(BERTHOLINI; PEREIRA, 2017, p. 535)

## Hipótese

A hipótese a ser testada nesse trabalho é de que o processo de impeachment de Dilma Rousseff (PT) afetou um dos principais itens da "caixa de ferramentas" (RAILE, PEREIRA e POWER, 2011) que o presidente da República, como chefe do Poder Executivo, dispõe para formação de uma coalizão majoritária no Parlamento: os cargos de comissão.

Em resumo: o impeachment de Dilma deve ter resultado em um maior custo de coalizão e, portanto, uma maior rotatividade dos servidores comissionados.

## Comissionados?

O trabalho considera os **cargos de livre provimento**, sobre os quais o chefe do Executivo pode dispor livremente, contratando ou demitindo seus ocupantes no momento que desejar. São cargos que dependem de confiança, normalmente de direção, chefia ou assessoramento.

# Os dados

## Origem

-   Base de dados de elaboração própria, com base nos dados do Portal da Transparência. Os dados disponíveis vão de janeiro de 2013 aos dias atuais.

-   Os dados precisaram ser unificados, tratados e analisados com ajuda do software computacional R.

## O que será considerado rotatividade?

*"A rotatividade deve ser definida em função de todas as alterações de cargos ocorridas no ano [ou no período a ser estudado], ou seja, deve-se subtrair de 100% apenas o percentual de funcionários que não sofreram qualquer alteração em seus contratos"*

A Rotatividade percentual no órgão "i" e no período "t" ( $Rotatividade\_{it}$ ) é igual à diferença entre "os trabalhadores inalterados" ( $Inalterados_{it}$ ) em determinado período e o total de servidores computados no mês anterior ( $Total_{it-1}$ ) (que resulta nos que sofreram algum tipo de alteração, como entrada, saída ou realocação), dividido pelo total de servidores computados no mês anterior ( $Total_{it-1}$ ).

$$ Rotatividade_{it} = \frac{Total_{it-1} - Inalterados_{it}}{Total_{it-1}} $$

## Base de dados final

```{r include=FALSE}
calculo_rotatividade_b <- read_csv("~/Lista4/tarefa4/calculo_rotatividade_b.csv")
```

```{r echo=FALSE}

kable(calculo_rotatividade_b[1:6, 1:5], caption = "Rotatividade mensal dos servidores comissionados Executivo Federal (parcial)")
```

# Análise

## Evolução

```{r include=FALSE}
eventos <- data.frame(
  data = as.Date(c("2014-10-01", "2018-10-01", "2022-10-01", "2016-10-01", "2020-10-01",
                   "2015-01-01", "2019-01-01", "2023-01-01", "2017-01-01", "2021-01-01")),
  evento = factor(c("Eleições gerais", "Eleições gerais", "Eleições gerais", "Eleições municipais", "Eleições municipais",
                    "Posse (Geral)", "Posse (Geral)", "Posse (Geral)", "Posse (Municipal)", "Posse (Municipal)"),
                  levels = c("Eleições gerais", "Posse (Geral)", "Eleições municipais", "Posse (Municipal)"))
)
```

```{r echo=FALSE, message=FALSE, warning=FALSE}
ggplot(calculo_rotatividade_b, 
                   aes(x = mes, group = 1, y = rotatividade, label = rotatividade), stat = "identity") +
  geom_line() +
  geom_smooth(method = "lm", se = FALSE, color = "red", linetype = "solid", size = 0.5, alpha = 0.5) +  # Adiciona a linha de tendência
  theme_minimal() +
  labs(y= "% Rotatividade", x = "Mes") +
  ggtitle("Tendência linear - Rotatividade em cargos comissionados\nno Executivo Federal - Jan/2013 a Mar/2023") +
  theme(axis.text.x = element_text(angle = 45, hjust = 1)) +
  scale_y_continuous(labels = percent) + 
  scale_x_date(date_breaks = "6 month", limits = as.Date(c("2013-02-01", "2024-03-01")),
               date_labels = "%b %y")
```

## Achados

-   Tendência crescente na rotatividade dos cargos comissionados;

## Efeito das eleições

```{r echo=FALSE, message=FALSE, warning=FALSE}
ggplot(calculo_rotatividade_b, 
                   aes(x = mes, group = 1, y = rotatividade, label = rotatividade), stat = "identity") +
  geom_line() +
  theme_minimal() +
  labs(y= "% Rotatividade", x = "Mes") +
  ggtitle("Rotatividade em cargos comissionados no Executivo Federal\nJan/2013 a Mar/2023, considerando eleições") +
  theme(axis.text.x = element_text(angle = 45, hjust = 1),
        legend.position = "bottom") +
  scale_y_continuous(labels = percent) + 
  scale_x_date(date_breaks = "6 month", limits = as.Date(c("2013-02-01", "2024-03-01")),
               date_labels = "%b %y") +
  geom_vline(data = eventos, aes(xintercept = data, color = evento, linetype = evento), size = 1, alpha = 0.5) +
  scale_color_manual(name = "Eventos",
                     values = c("Eleições gerais" = "orange", "Posse (Geral)" = "orange", 
                                "Eleições municipais" = "cyan", "Posse (Municipal)" = "cyan"),
                     labels = c("Eleições gerais", "Posse (Geral)", "Eleições municipais", "Posse (Municipal)")) +
  scale_linetype_manual(name = "Eventos",
                        values = c("Eleições gerais" = "solid", "Posse (Geral)" = "dotted", 
                                   "Eleições municipais" = "solid", "Posse (Municipal)" = "dotted")) +
  guides(color = guide_legend(override.aes = list(linetype = c("solid", "dotted", "solid", "dotted"), size = 1)),
         linetype = "none")

```

## Achados

-   Eleições geram efeitos na rotatividade de pessoal, havendo picos muito claros em janeiro de 2019 (posse de Jair Bolsonaro) e janeiro de 2023 (posse de Lula, em seu terceiro mandato).

-   A intensidade da rotatividade próximas às eleições, o que parece ser natural, aumentou com o tempo e que outros períodos de maior rotatividade se tornaram mais frequentes fora do período eleitoral.

# Antes e depois do Impeachment

## Impeachment afetou a rotatividade?

Para verificar se o impeachment teve efeito na rotatividade, separamos os dados mensais anteriores e posteriores ao impeachment.

```{r include=FALSE}
calculo_rotatividade_b <- calculo_rotatividade_b %>%
  mutate(ano = year(mes),
         pos_imp = if_else(mes > ymd("2016-08-31"), 1, 0))
```

```{r include=FALSE}
summary_stats <- calculo_rotatividade_b %>%
  group_by(pos_imp) %>%
  summarize(
    mean_percent_rotat = mean(percent_rotat, na.rm = TRUE),
    ci_lower = mean_percent_rotat - qt(0.975, df=n()-1) * sd(percent_rotat, na.rm = TRUE)/sqrt(n()),
    ci_upper = mean_percent_rotat + qt(0.975, df=n()-1) * sd(percent_rotat, na.rm = TRUE)/sqrt(n())
  )
```

```{r echo=FALSE}
ggplot(calculo_rotatividade_b, aes(x = percent_rotat, fill = factor(pos_imp, labels = c("Pré-Afastamento", "Pós-Afastamento")))) +
  geom_density(alpha = 0.6, color = NA) +
  geom_vline(data = summary_stats, aes(xintercept = mean_percent_rotat, color = factor(pos_imp, labels = c("Pré-Afastamento", "Pós-Afastamento"))), linetype = "dashed", size = 1) +
  scale_fill_manual(values = c("#1F77B4", "#FF7F0E")) +
  scale_color_manual(values = c("#1F77B4", "#FF7F0E")) + 
  labs(
    title = "Distribuição de densidade da rotatividade antes\ne depois do afastamento de Dilma",
    x = "Percentual de Rotatividade",
    y = "Densidade",
    fill = "Período",
    color = "Período"
  ) +
  theme_minimal()
```

## Achados

No gráfico, é possível ver que antes do impeachment, a rotatividade se concentra antes de 7%, tendo um pico inferior a 3%. No período pós-impeachment, há o registro de meses de rotatividades mais altas, beirando os 12%.

## Testando a correlação

```{r include=FALSE}
t_test_result <- t.test(percent_rotat ~ pos_imp, data = calculo_rotatividade_b)

tidy_t_test <- tidy(t_test_result)
```

```{r include=FALSE}
kable(tidy_t_test, format = "html") %>%
  kable_styling(full_width = F, bootstrap_options = c("striped", "hover", "condensed"))


```

```{r echo=FALSE}
tidy_t_test %>%
  gt() %>%
  tab_header(
    title = "Resultados do Teste t de Student",
    subtitle = "Comparação das médias de percent_rotat por pos_imp"
  )
```

## Traduzindo os resultados:

-   A média de rotatividade no período pré-impeachment é de aproximadamente 3,12%. A média pós-impeachment é de aproximadamente 4,17%.

-   A **média mensal de rotatividade dos servidores comissionados é menor antes do afastamento de Dilma** **e maior após o afastamento**.

-   A **diferença entre os dois momentos observados é estatisticamente significativa.**

## Referências

ABRANCHES, Sérgio. **Presidencialismo de coalizão: o dilema institucional brasileiro**. Dados – Revista de Ciências Sociais, Rio de Janeiro, v. 31, n. 1, p. 5-38, 1988.

RAILE, Eric; PEREIRA, Carlos; POWER, Timothy. The executive toolbox: building legislative support in a multiparty presidential regime. Political Research Quarterly, Salt Lake City, v. 64, n. 2, p. 323-334, 2011. Disponível em: <https://www.jstor.org/stable/23056394>. Acesso em: 20 jul. 2023.

LOPEZ, Felix; BUGARIN, Maurício; BUGARIN, Karina. Mudanças Político-Partidárias e Rotatividade dos Cargos de Confiança (1999-2013). In: LOPEZ, Felix Garcia. C**argos de confiança no presidencialismo de coalizão brasileiro**. Brasília: Instituto de Pesquisa Econômica Aplicada (IPEA), 2015. cap. 1, p. 33-70.

BERTHOLINI, Frederico; PEREIRA, Carlos. Pagando o preço de governar: custos de gerência de coalizão no presidencialismo brasileiro. Revista de Administração Pública, Rio de Janeiro, v. 51, n. 4, p. 528-551, jul./ago. 2017. Disponível em: https://www.scielo.br/j/rap/a/9przPh6zP4sTwMds84qcj3B/?lang=pt. Acesso em: 21 jul. 2024.